【裁判字號】    97,交聲,37
【裁判日期】    970505
【裁判案由】    違反道路交通管理處罰條例聲明異議
【裁判全文】
臺灣花蓮地方法院交通事件裁定          97年度交聲字第37號
原處分機關  交通部公路總局臺北區監理所花蓮監理站
異  議  人
即受處分人  甲○○
上列受處分人因違反道路交通管理處罰條例案件，對於交通部公
路總局台北區監理所花蓮監理站中華民國97年1月7日花監違字第
裁44-QA0000000號違反道路交通管理事件之裁決聲明異議，本院
裁定如下：
    主  文
原處分撤銷。
甲○○汽車駕駛人，行車速度，超過規定之最高時速，處罰鍰新
台幣壹仟柒佰元。
    理  由
一、本件聲明異議意旨略以：異議人即受處分人甲○○於民國94
    年4月9日7時42分許，駕駛車號6A-9390號自用一般小客車，
    行駛於宜蘭縣台二線153 公里公館南時，因超速為警拍照舉
    發，此為事實，且異議人於94年4 月違規時，確實有收到監
    理單位之違規單，可見監理單位能知悉異議人之正確地址，
    異議人並於94年9 月，委託家人代理至監理單位申請押扣駕
    照3 個月，其代理人亦填寫異議人戶籍地址為花蓮縣吉安鄉
    ○○路○段525巷23號，監理單位人員則告知需等通知文，再
    拿駕照前往辦理，但異議人卻一直未收到監理單位之公文通
    知，迨96年12月24日，異議人始接到電話告知有很久以前之
    違規案件未結，請前往處理，異議人翌日委託家人前往詢問
    情形，卻得到如此裁決書，異議人非常不服，因監理單位原
    已同意異議人所申請之扣押駕照3 個月，但事後因內部疏失
    ，寄送地址錯誤，而無法送達，致使異議人未收到公文，卻
    反過來要求異議人承擔監理單位過失後果，不准本件續押駕
    照3 個月，實已違背異議人之權益，為此不服原處分而聲明
    異議云云。
二、按行為後法律或自治條例有變更者，適用行政機關最初裁處
    時之法律或自治條例。但裁處前之法律或自治條例有利於受
    處罰者，適用最有利於受處罰者之規定，行政罰法第5 條定
    有明文。即所謂「從新從輕」原則。而道路交通管理處罰條
    例所定罰鍰、吊扣證照、記點之裁罰，本屬行政罰之性質，
    行政罰法第1條、第2條亦有明文。是於交通聲明異議案件，
    倘違規行為後，相關行政罰的法規已有修正，當亦有「從新
    從輕」原則之適用。再按所謂有利不利之比較，應就新、舊
    法條之規範內涵作抽象、一般、全面且客觀之比較，且具體
    個案發生時，固應將新、舊法條規範適用於各該個案而為有
    利或不利之比較，但所謂適用於具體個案，係指將各該個案
    違規行為之情形，以新、舊法律規範之要件加以涵射，並為
    客觀之法律效果評價，以決定適用如何之法律效果，再依適
    用法律之可能處罰結果，作抽象、一般、全面且客觀之比較
    ，而決定各該具體個案應適用新法或舊法；至於違規行為人
    雖可能因其個人之需求、喜好及經濟能力考量，主觀上認新
    法或舊法之處罰方式較為有利，惟行為人個人主觀意願既非
    新、舊法比較時所應考量之要素，自不得因此影響法律之適
    用，合先敘明。
三、經查，異議人所有車牌號碼 6A-9390號自用小客貨車，於94
    年4月9日7時42分許，經人駕駛行經台二線153公里公館南下
    道路時，有超速16公里情形，而經宜蘭縣警察局員警逕行舉
    發，原處分機關乃依道路交通管理處罰條例第40條第 1項之
    規定，裁處異議人罰鍰新臺幣（下同）2200元，逾期不繳納
    者，依法移送強制執行。本件異議人並不爭執有上開超速行
    駛之違規事實，是上開違規事實應可確認。
四、又異議人違規行為後，於94年12月28日修正公布之道路交通
    管理處罰條例第40條第1項、第65條，已經行政院於95年6月
    23日以院臺交字第0950087685號令發布應自95年7月1日施行
    ，是異議人行為後法律既有修正，自應依行政罰法第5 條所
    揭示之「從新從輕原則」為新、舊法之比較，茲比較如下：
  (一)修正前道路交通管理處罰條例第40條規定：「汽車駕駛人，
    行車速度，超過規定之最高時速，或低於規定之最低時速，
    或裝用測速雷達感應器者，處新臺幣1200元以上2400元以下
    罰鍰，其感應器沒入之」修正後僅刪除裝用測速雷達感應器
    之處罰部分，就行車速度超過規定之最高速限或低於規定之
    最低速限，仍維持原條文罰緩額度，因新、舊法所處罰之罰
    鍰數額既相同，則無有利、不利之分。
  (二)同條例第65條第1項第3款之比較：
  修正前係規定：「汽車所有人、駕駛人違反道路交通管理，
    經主管機關裁決後逾15日未向管轄地方法院聲明異議，或其
    聲明異議經地方法院裁定，而不依裁決或裁定繳納罰緩者，
    依左列規定處理之：... 三、罰緩不繳者，按其罰鍰數額，
    易處吊扣汽車牌照或駕駛執照1個月至3個月；不依期限繳送
    汽車牌照或駕駛執照者，吊銷其汽車牌照或駕駛執照。」，
    第 2項規定，如無汽車牌照或駕駛執照可資易處吊扣時，得
    就原處分或裁定確定之罰鍰加倍處罰，逾15日仍不繳納者，
    移送法院強制執行。而修正後第65條第3 款則修正異議期間
    為20日，且將不繳罰鍰之情形改為依法移送法院強制執行，
    並刪除該條第2 項之規定。因此依修正前第65條之規定，受
    處分人於未依規定繳納罰鍰時，處分機關不但得易處吊扣汽
    車牌照或駕駛執照1個月至3個月，如受處分人不依期限繳送
    汽車牌照或駕駛執照者，處分機關更得處以吊銷其汽車牌照
    或駕駛執照；且於受處分人無汽車牌照或駕駛執照可資易處
    吊扣時，並得就原處分或裁定確定之罰鍰加倍處罰，逾15日
    仍不繳納者，再移送法院強制執行。而依修正後第65條第 3
    款之規定，受處分人於未依規定繳納罰鍰時，即應依法移送
    強制執行。
  按駕駛執照在性質上為一特許證，持有該特許證者，始得合
    法駕駛車輛，是駕駛執照一經吊扣，車輛駕駛人即不能合法
    駕駛車輛，等同剝奪其於吊扣期間駕駛車輛之自由即對於人
    格權之限制，倘進一步經吊銷，更等於是完全剝奪其駕駛車
    輛之許可，除非經重新考照取得，否則其駕駛車輛之自由即
    已喪失，是相較於係對受處分人為一定金額剝奪之罰鍰而言
    ，屬於對人格權侵害之吊扣或吊銷駕照，在法益侵害之程度
    上，即高於對財產權侵害之罰鍰。則依修正前第65條之規定
    ，受處分人於未依規定繳納罰鍰時，既不但可能面對加倍之
    罰鍰，更可能遭到吊扣或吊銷駕駛執照等較罰鍰更嚴重之處
    罰；相較於依修正後第65條第3 款之規定，受處分人於未依
    規定繳納罰鍰時，僅依法移送強制執行，其所可能遭受之處
    罰僅係法定範圍內之罰鍰金額，不但無遭受加倍處罰之危險
    ，更無遭吊扣或吊銷駕駛執照進一步處罰之可能，是新、舊
    法比較結果，應以修正後之規定，對受處分人較為有利。
  異議人雖主張依照舊法得易處吊扣駕駛執照對其有利云云，
    惟修正前第65條第1項第3款之規定，實際運作之結果，雖可
    能形成受處分人看似具有選擇處罰種類之權利，亦即，對於
    經濟狀況有能力負擔罰鍰金額之受處分人，如其駕駛執照需
    常常使用，就按期繳納罰鍰，但如其駕駛執照不常使用，則
    可故意不按期繳罰鍰，再由處分機關易處吊扣駕駛執照而執
    行駕駛執照之吊扣，以免除罰鍰之繳納。然此項「選擇權」
    不但非法律設計之目的，更非所有受處分人應具有之權利。
    且新、舊法有利或不利之比較，不得將受處分人之主觀條件
    納入考量，已如前述，本件異議人以其願意接受吊扣駕駛執
    照之處分，即主張應適用舊法云云，洵屬無據。
五、再異議人主張其前已向監理單位申請吊扣駕駛執照，係因監
    理單位疏失誤送錯誤地址，此不利益不應由其承擔等語。經
    查：異議人確於舉發違反道路交通管理事件通知單所載應到
    案日期（94年5 月21日）前之94年5月2日，即向原處分機關
    申請易處吊扣駕駛處分，該申請書上並已載明異議人住址為
    花蓮縣吉安鄉○○路○段525巷23號，原處分機關乃於94 年9
    月16日裁決罰緩2200元，逾期不繳納則自94年10月17日起易
    處吊扣駕駛執照 3個月，並限於94年10月31日前繳送，但因
    該裁決書誤載地址為花蓮縣吉安鄉復興73號之 2，經郵局以
    查無此地址退回，而該裁決書亦因未合法送達而不生效力，
    原處分機關乃於97年1月7日再為本案裁決之事實，有移轉駕
    駛人申請書、花蓮監理站94年9月16日花監違字第裁44-QA00
    00000 號裁決書、該裁決送達遭以查無此地址退回之信封及
    花蓮監理站97年2月27日北監花四字第0970001948號函各1份
    在卷可參，足證異議人主張其前已申請易處吊扣駕駛執照，
    因監理機關疏失誤送錯誤地址等情，確為事實。惟原處分機
    關所為94年 9月16日之裁決書既未合法送達於異議人，自不
    生效力，異議人亦無從依據該裁決書主張易處吊扣駕駛執照
    。
六、綜上，異議人違規行為後，道路交通管理處罰條例第65條第
    3 款既經修正，且經比較新、舊法之結果，認修正後之新法
    較有利於行為人，則本件超速違規行為經裁定繳納罰鍰而不
    繳納者，自應適用修正後道路交通管理處罰條例第65條第 3
    款規定，逕行依法移送強制執行。惟異議人原已依據行為當
    時之法律，向原處分機關申請易處吊扣駕駛執照，並經原處
    分機關受理在案，其乃因此未於應到案日期前繳納本案罰鍰
    ，復因原處分機關之疏失，將裁決書誤送錯誤地址，致使異
    議人因法律事後修正無法易處吊扣駕駛執照，是異議人逾期
    未繳罰鍰實難認應歸責於異議人，原處分機關疏未審酌此點
    ，依據違反道路交通管理事件統一裁罰標準表所載逾越應到
    案期限15日以上30日以內之處罰標準，裁罰2200元，本院認
    為原裁決書送達錯誤之疏失，不應由異議人負擔，故認應以
    該裁罰標準表所載期限內繳納罰鍰之處罰標準（即汽車違規
    應繳納之最低罰鍰），處以罰鍰1700元，而將原處分撤銷，
    改裁定如主文第二項。
據上論斷，應依道路交通案件處理辦法第20條，裁定如主文。
中    華    民    國    97    年    5     月    5     日
                  交通法庭      法  官  李世華
上列正本證明與原本無異。
如對本裁定不服，應於送達後5日內，向本院提出抗告狀（應抄
附繕本）。
中    華    民    國    97    年    5     月    5     日
                                書記官


司法院資訊處製作；財團法人民間司法改革基金會備份。
